【裁判字號】    94,建,41
【裁判日期】    970530
【裁判案由】    給付工程款
【裁判全文】
臺灣士林地方法院民事判決                94年度建字第41號
原      告  德寶營造股份有限公司
法定代理人  戊○○
            丁○○
            乙○○
訴訟代理人  王惠光律師
複代理人    丙○○
                        之7
訴訟代理人  甲○○
被      告  國防部軍備局工程營產中心
法定代理人  己○○    應送達地.
訴訟代理人  李志澄律師
            林美伶律師
            林國明律師
上列當事人間給付工程款事件，本院於民國97年5 月2 日言詞辯
論終結，判決如下：
    主  文
原告之訴及假執行之聲請均駁回。
訴訟費用由原告負擔。
    事實及理由
甲、程序方面
一、原告法定代理人原為林文隆，嗣變更為戊○○，有原告公司
    變更登記表在卷可稽（本院卷一第73-75 頁）。其後復因原
    告經臺灣臺北地方法院95年度整字第2 號重整裁定准予重整
    ，並選派戊○○、丁○○、乙○○為重整人，此有上開臺灣
    臺北地方法院裁定影本附卷可稽（見本院卷一第134 頁至第
    150 頁）。是戊○○、丁○○、乙○○具狀聲明承受訴訟（
    見本院卷一第72、133 頁），應予准許；又被告之法定代理
    人已由馬中興變更為查振東，嗣再由查振東變更為己○○，
    有國防部令在卷足憑（見本院卷一第129-130 頁，卷二第23
    、24頁），並由查振東、己○○先後聲明承受訴訟（本院卷
    一第128 頁、卷二第2 頁），經核均無不合，應予准許。
二、次按裁定重整後，公司之破產、和解、強制執行及因財產關
    係所生之訴訟等程序，當然停止。公司法第294 條固有明文
    。至所謂因財產關係所生之訴訟等程序，係指重整債權有關
    之程序而言。依公司法第296 條第1 項規定，對公司之債權
    ，在重整裁定前成立者，為重整債權，該債權非依重整程序
    不得行使權利（最高法院91年度臺上字第1121號判決意旨參
    照）。查原告雖經裁定重整，惟本件係原告請求被告給付工
    程款等事件，非屬重整債權有關之程序，是本件訴訟程序，
    應不在當然停止之列。否則，原告之債權竟因其進行重整程
    序，而不得收取債權以增加積極財產，顯不利於重整之進行
    ，當非立法之本旨。是故，本件訴訟程序應不適用公司法第
    294 條當然停止之規定，先此指明。
三、原告原起訴請求被告給付新臺幣（下同）805 萬1,643 元及
    利息，嗣於民國94年12月16日變更請求金額為623 萬1,462
    元及其利息（本院卷一第66頁），復於97年5 月2 日再變更
    請求金額為599 萬4,125 元及其利息，核屬減縮應受判決事
    項之聲明，依民事訴訟法第255 條第1 項第3 款規定，應予
    准許。
乙、實體方面：
一、本件原告起訴主張：兩造間前於91年2 月26日就「馬公基地
    基勤隊營區設施整建工程建築工程」（下稱：系爭工程），
    訂立採購契約（下稱：系爭契約）。由原告承攬該工程，惟
    因原告承攬系爭工程期間，國內營建物料價格大幅上漲，其
    中尤以鋼筋幅度最大，遠超過開標時之價格，行政院為因應
    此項物價變動，訂定「因應國內鋼筋價格變動之物價調整處
    理原則」，行政院公共工程委員會（以下簡稱：公共工程會
    ）亦曾頒布「中央機關已訂約工程因應國內營建物價變動之
    物價調整處理原則」。系爭契約簽訂前2 年間，營造工程物
    價總指數均為持平，實無法預料往後2 年會嚴重飆漲，系爭
    契約中所列利潤及管理費，均已被物價指數高漲所扣除，毫
    無利潤可言，此為雙方當事人於締約當時所不可預見，基於
    情事變更及誠信原則之法理，被告實應給予相當之補償。為
    此原告前後曾數度就系爭工程函請被告辦理增加給付工程款
    事宜、申請公共工程會調解，均因被告拒絕而無法成立。為
    此本於民法第227 條之2 、民事訴訟法第397 條第1 項情事
    變更原則之規定，依兩造間承攬契約法律關係，訴請被告給
    付調整後增加之金額599 萬4,125 元，及自原告向公共工程
    會申請調解時，申請書繕本送達被告之翌日起算之遲延利息
    等語。並聲明：(一)被告應給付原告599 萬4,125 元及自94年
    2 月24日起至清償日止，按週年利率5%計算之利息。(二)原告
    願供擔保，請准宣告假執行。
二、被告則以：依原告所指行政院頒布之處理原則，已明示「應
    先辦理契約變更，加列物價指數調整相關規定，其屬增加契
    約價金者，應先考量機關經費支應能力。」，另公共工程會
    頒布之處理原則亦明示「廠商要求依本處理原則協議調整工
    程款且機關原預算相關經費足敷支應者，... 辦理工程款調
    整，惟應先辦理契約變更，加列物價指數調整相關規定。」
    是該二處理原則仍賦予相關機關裁量之權限，並均以機關原
    預算經費支應能力及辦理契約變更為前提，而系爭工程，因
    被告原工程計劃預算並無節餘款項足以支應此物價調整，且
    兩造亦未辦理工程契約變更，又系爭工程早於93年底即已完
    工結算，顯不合該二處理原則。又關於營建材料及鋼筋上漲
    ，早於兩造訂約前即有之，原告得標後，當必迅速掌握市場
    趨勢，向供料廠商簽約訂購，以確保建材來源，故鋼筋上漲
    ，已顯不屬契約成立後，情事變更，非當時所能預料之情形
    。再按，原告承攬系爭工程，總金額達2 億640 萬元，必有
    相當之利潤，原告應尚未因此而受有不利益等語，資為抗辯
    。並聲明：(一)原告之訴駁回。(二)被告願供擔保，請准宣告免
    為假執行。
三、兩造不爭執之事實：
  (一)兩造於91年2 月26日就系爭工程，訂立系爭契約，由原告負
    責採購及承攬系爭工程，契約總價為2億640 萬元。
  (二)系爭工程於91年1 月30日開標，經原告以最低價得標。
  (三)系爭工程履約期限為563 工作天，原告已於93年9 月14日完
    工，並於93年11月19日經被告結算驗收及發給證明書在案。
  (四)行政院為因應鋼價變動，訂定「因應國內鋼筋價格變動之物
    價調整處理原則」及公共工程會頒布「中央機關已訂約工程
    因應國內營建物價變動之物價調整處理原則」。經原告就系
    爭工程鋼價變動部分請求被告依上開二處理原則辦理，遭以
    經費不足為由拒絕。嗣原告申請公共工程會調解，仍無法成
    立。
  (五)公共工程會依該會頒布「中央機關已訂約工程因應國內營建
    物價變動之物價調整處理原則」所製作之鑑定報告（下稱：
    系爭鑑定報告），計算本件未稅物調款金額為570 萬8,691
    元，及含稅金額為599 萬4,125 元之鑑定結論應為可採。
四、按民法第227 條之2 第1 項規定，契約成立後，情事變更，
    非當時所得預料，而依其原有效果顯失公平者，當事人得聲
    請法院增減其給付或變更其他原有之效果。該所謂情事變更
    ，非當時所得預料，依其原有效果顯失公平者，係指情事遽
    變，非契約成立當時所得預料，依一般觀念，認為如依其原
    有效果顯然有失公平而言（最高法院93年臺上字第2503號、
    95年臺上字第2143號裁判意旨參照）。次按因情事變更為增
    加給付之判決，非全以物價變動為根據，並應依客觀之公平
    標準，審酌一方因情事變更所受之損失，他方因情事變更所
    得之利益，及其他實際情形，以定其增加給付之適當數額。
    又因情事變更，增加給付之法理，於適用時，應斟酌當事人
    因情事變更，一方所受不相當之損失，他方所得不預期之利
    益及彼此間之關係，為公平之裁量（最高法院66年臺上字第
    2975號、47年臺上字第1771號判例意旨參照）。又主張依情
    事變更原則為增、減給付者，應就此有利之事項負舉證之責
    ，此觀民事訴訟法第277 條第1 項前段規定自明。本件原告
    主張適用民法第227 條之2 規定之情事變更原則，係以兩造
    訂約後，營建物價總指數波動，尤以鋼筋價格為最等語為其
    論據（本院卷一第64頁），自應由原告就物價、鋼筋價格波
    動情形，已符情事變更原則之事實負舉證之責。茲就原告所
    為舉證檢視是否符合上揭情事變更原則，經查：
  (一)建築工程物價波動及鋼筋漲價是否為「情事遽變」，「非訂
    約當時所得預料」？
  1.系爭工程期間建築工程物價及鋼筋物價波動是符合「情事遽
    變」之要件？
  (1)按情事變更原則之適用，變更經當事人意思表示合致之法律
    效果，是為私法自治原則之例外，自應採取從嚴之標準審視
    「情事遽變」之認定。查系爭工程係於91年1 月30日決標，
    同年2 月26日訂約，自92年10月1 日起至93年9 月14日竣工
    日，分22期逐期估驗，估驗期間以各期估驗計價截止物價指
    數，減去決標當月總指數，指數增減率為6.93%-23.773% （
    當時之物價指數係以90年為基期），有每月逐漸遞昇之趨勢
    ，此一增加率，自始期91年1 月至終期93年9 月觀之，比例
    為23.77%，固屬非低，然就各月增加之情形，各月增加之比
    例則為0.658%（92年10-11 月）、2. 224% （92年11-12 月
    ）、3.659%（92年12月-93 年1 月）、5.744%（93年1 月-9
    3 年2 月）、3.311%（93年2 月-93 年3 月）、-0.838% （
    93年3 月-93 年4 月）、-0.758% （93年4 月-93 年5 月）
    、-0.558% （93年5 月-93 年6 月）、2.18 4% （93年6 月
    -93 年7 月）、1.286%（93年7 月-93 年8 月）、-0.07%（
    93年8 月-93 年9 月），每月漲幅則屬有限，並非有價格驟
    然飆升而從此居高不下，以致一時無從因應之情形。又依原
    告提出於公共工程會之「工程日報表」，92年9 月25日累計
    完成工程比例為67.189% ，同年月30日累計完成工程比例為
    67.9137%，迄至92年10月9 日累計完成工程比例已達70.703
    5%（本院卷一第177 、178 頁），以原告所得請求之累計工
    程款言，92年10月（計價期數25期）累計工程款為1 億2,65
    5 萬6,174 元，占全部累計直接工程款1 億8,370 萬793 元
    約69% ，而原告工程逐步進行、估驗，施工原物料必係先行
    備妥或分期購入，可見系爭工程原料成本，70% 以上已在92
    年10月第1 期估驗（計價期數25期）前支出，對照同期間91
    年2 至12月營造工程物價指數區間為100.59%-103.27 %，92
    年1 至10月物價指數區間則為104.19%-107.31% （卷附營造
    工程物價指數銜接表），單就營建物價指數此一因素言，系
    爭工程真正受影響之比例，應遠低於系爭鑑定報告所列載92
    年10月至93年9 月間之營建工程物價指數波動。復考量原告
    係以營繕為業，衡諸常情，其就營建原物料價格之趨勢理當
    有一定程度之觀察，上漲前應可預先因應而為購入數量之調
    節。又以系爭鑑定報告就逾2.5%物調之計算結果言，含稅金
    額為599 萬4,125 元，占系爭工程原告得標總價2 億640 萬
    元之比例未及3%（至原告主張損失金額非僅上開數額，則需
    由原告另為舉證），實難認已達情事「遽變」要件。
  (2)至行政院為因應鋼價變動，訂定「因應國內鋼筋價格變動之
    物價調整處理原則」及公共工程會頒布「中央機關已訂約工
    程因應國內營建物價變動之物價調整處理原則」雖定出工程
    物價指數波動比例逾2.5%即可調整之標準，惟此為行政院、
    公共工程會立於政府機關地位所為決策，政府機關基於公共
    工程得以順利推動及協助、照顧國內營建業政策考量之恩惠
    性給予，與民法第227 條之2 規定之情事變更原則係兩造立
    於私法上平等地位者迥然有別。本件係原告請求被告給付承
    攬報酬之私法上請求，縱被告為國家之機關，亦應以兩造平
    等之私人審視應否增加給付，私法上「定作人」並無協助、
    照顧「承攬人」之法定義務，是上開處理原則僅得為被告意
    思形成過程中，決定是否就「增加給付」事項任意讓步之參
    考準據，原告非得執為請求依據，亦不作為是否符合情事變
    更原則之判斷標準。
  2.次查，依前揭舉證責任分配法則，原告另需就「非訂約當時
    所得預料」之要件負舉證之責。按物價正常之波動事所恆有
    ，巨幅之波動則事出必有因，有脈絡可循。如物價正常波動
    固非不得預料，縱為逐步上漲，果有趨勢可循者，亦非不得
    預知。又縱為偶發因素所致巨變，亦應判斷訂約時偶發因素
    是否已發生，是訂約時導致漲價之事件已發生，已得預期其
    後將有價格飆漲之可能，縱物價飛漲之結果於訂約後始發生
    ，亦非得認係訂約當時所不得預知。原告就如何有「非訂約
    當時所得預料」之事實，並未舉證以實其說。又依被告所提
    本院93年度建字第24號事件就鋼價所為調查結果，90年6 月
    至同年10月鋼價已有逐月上漲之趨勢（本院卷一第29頁），
    則系爭工程於91年1 月決標、2 月訂約時，就鋼價上漲趨勢
    ，原告難謂為不得預知。況且，本件係採公開投標之公共工
    程，如他投標廠商因應當時趨勢已考慮工程物價上漲因素，
    而以較高價額參與競標，而原告因故意或過失未慮及營建物
    價上漲因素，逕以較低價格得標，事後復以營建物價上漲主
    張情事變更之增加給付，亦非事理之平。查本件原投標廠商
    計有4 家，原告原投標價格為2 億700 萬元，其餘3 家廠商
    分別為2 億5,200 萬元、2 億3,890 萬元、2 億3,880 萬元
    ，均未達開標底價2 億650 萬元，惟其餘3 家廠商均表明不
    願減價，原告於投標時原亦附記不願再減，經重新比價後，
    由原告以低於底價10萬元之2 億640 萬元得標，有國防部採
    購局（工程發包處）開標紀錄在卷可稽（本院卷第176 頁）
    。以原告得標底價加上本件請求金額後，仍遠低於上開3 家
    廠商之競標價格，則該3 家廠商之出價縱考慮原告主張之工
    程物價波動，仍屬有利可圖，是工程物價之波動，於投標當
    時客觀上並非不得預料，以致其餘3 家廠商有上開出價及堅
    持。原告縱有得預料而未預料之情事，與情事變更原則之「
    非訂約當時所『得』預料」之要件仍屬不合。
  (二)依系爭契約原有效果，是否顯然有失公平？
    如(一)1.前所述，系爭契約訂約後，營建物價指數固有上漲情
    形，惟營建物價指數並非當然百分之百反應於原告成本之支
    出，而原告70% 工程，已於營建物價指數較大幅上升前完成
    ，是原告尚不得僅以營建物價指數上升即認受有同額之損失
    ，原告經被告要求提出系爭工程案之成本分析資料後（本院
    卷第64頁），迄本件言詞辯論終結，仍未提出，自難認已就
    足至顯失公平程度之損害盡舉證之責。次就被告言，被告係
    以訂約時之物價與原告訂立承攬契約並支付報酬，本無受利
    益可言；而系爭工程係屬軍方營區設施工程，非市場上得交
    易之標的，訂約後營建物價上漲，被告亦非得經由交易獲取
    上漲之利益，此等一方受損害、他方未受利益之情形，應屬
    損害風險分配之問題，與情事變更原則係為訂約後不可預知
    因素而致一方受損、他方受利，為衡平兩造利益而由受高額
    利益之一方，增加給付予受巨幅損害之他方者，情形有別。
    依上開判例意旨，本院審酌一方（原告）因情事變更所受之
    損失，他方（被告）因情事變更所得之利益，認依系爭契約
    原有效果，尚非顯然有失公平。
五、從而，原告依民法第227 條之2 規定，請求增加給付，並本
    於兩造間承攬契約法律關係，請求增加給付後之承攬報酬金
    額599 萬4,125 元，及自94年2 月24日起至清償日止，按週
    年利率5%計算之利息，為無理由，應予駁回。又原告之訴既
    經駁回，其假執行之聲請亦失所附麗，應併予駁回。
六、本件事證已臻明確，其餘兩造主張、陳述暨所提之證據，經
    審酌均與本院前揭判斷不生影響，爰不一一詳予論述，附此
    敘明。
七、據上論結，原告之訴為無理由，依民事訴訟法第78條，判決
    如主文。
中    華    民    國    97    年    5     月    30    日
                  民事第二庭  法  官  王本源
以上正本證明與原本無異。
如對本判決上訴，應於判決送達後20日內向本院提出上訴狀。
中    華    民    國    97    年    6     月     6    日
                              書記官  陳淑女


司法院資訊處製作；財團法人民間司法改革基金會備份。
